ACORDAO-COMPLETO-2385935

ACÓRDÃO 146/2020 ATA 2/2020 - PLENÁRIO

VISTOS, relatados e discutidos estes autos de embargos de declaração opostos pelo Conselho Regional de Química - Terceira Região perante o Acórdão 2452/2019-TCU-Plenário,
	ACORDAM os Ministros do Tribunal de Contas da União, reunidos em Sessão Plenária, diante das razões expostas pelo Relator, em:
	9.1. conhecer e rejeitar os presentes embargos de declaração, com fundamento nos arts. 32, inciso II, e 34 da Lei 8.443/1992;
	9.2. dar ciência da presente deliberação ao embargante.

Embargos de declaração contra acórdão que negou provimento a pedido de reexame interposto pela recorrente em face de deliberação que, entre outras medidas, determinou que não fossem realizadas novas contratações de pessoal em desacordo com a Súmula/TCU 277, bem como que se abstivesse de prorrogar os contratos individuais de trabalho por tempo determinado vigentes ainda passíveis de prorrogação.

Conselho Regional de Química - Terceira Região (CRQIII).

3. Órgão/Entidade: Conselho Regional de Química - Terceira Região (CRQIII).

13.1. Ministros presentes: José Mucio Monteiro (Presidente), Benjamin Zymler, Augusto Nardes, Aroldo Cedraz, Raimundo Carreiro, Ana Arraes, Bruno Dantas (Relator) e Vital do Rêgo.
13.2. Ministro-Substituto convocado: Marcos Bemquerer Costa.
13.3. Ministros-Substitutos presentes: André Luís de Carvalho e Weder de Oliveira.

BRUNO DANTAS

Ministro Bruno Dantas.

Cuidam os autos de embargos de declaração opostos pelo Conselho Regional de Química - Terceira Região perante o Acórdão 2452/2019-TCU-Plenário, cuja parte dispositiva foi assim lavrada:
"VISTOS, relatados e discutidos estes autos que cuidam de pedido de reexame interposto pelo Conselho Regional de Química - Terceira Região contra o Acórdão 1797/2018-TCU-Plenário, por intermédio do qual este Tribunal, dentre outras medidas, determinou àquela entidade que não realizasse novas contratações de pessoal em desacordo com a Súmula/TCU 277, bem como se abstivesse de prorrogar os contratos individuais de trabalho por tempo determinado vigentes ainda passíveis de prorrogação,
ACORDAM os Ministros do Tribunal de Contas da União, reunidos em sessão Plenária, com fundamento no artigo 48 da Lei 8.443/1992, c/c os artigos 285 e 286 do RI/TCU, diante das razões expostas pelo Relator, em:
9.1. conhecer e negar provimento ao presente pedido de reexame, mantendo-se inalterado o Acórdão 1797/2018-TCU-Plenário;
9.2. esclarecer à Secex-RJ que, ao proceder ao monitoramento do Acórdão 1797/2018-TCU-Plenário, considerando a liminar proferida pelo STF no âmbito da Reclamação 19.537/RS, devem ser avaliadas as circunstâncias do caso concreto e as dificuldades enfrentadas pelo Conselho Regional de Química - Terceira Região com o encerramento dos contratos de trabalho temporários, à luz dos esclarecimentos que sejam prestados pela entidade;
9.3. dar ciência deste acórdão ao Conselho Regional de Química - Terceira Região."
2.	O Acórdão 1797/2018-TCU-Plenário, por sua vez, determinou àquela entidade que não realizasse novas contratações de pessoal em desacordo com a Súmula/TCU 277, bem como se abstivesse de prorrogar os contratos individuais de trabalho por tempo determinado vigentes ainda passíveis de prorrogação.
3.	Nesta oportunidade, o recorrente alega, em síntese, que a deliberação recorrida teria incorrido em contradição ao determinar a adoção do regime jurídico único aos futuros candidatos aprovados no concurso a ser realizado pela entidade, não havendo questionamentos contra a decisão que determinou a realização de concurso público para a seleção de pessoal.
4.	Alega, ainda, que a deliberação foi omissa em relação ao fato de que "tais autarquias não possuem cargos ou quadro de pessoal criado por lei, que, nos termos do art. 61, § 1º, inciso II, alínea "a", da Constituição Federal, é de iniciativa privativa do Presidente da República. Isso dificulta, ou mesmo impede, a observância do regime jurídico único por essas entidades autárquicas, enquanto não criados os cargos, questão não enfrentada pelo v. acórdão embargado".
5.	Assim, pelo que expõe, o recorrente pede o conhecimento dos embargos, conferindo-lhes efeitos infringentes, para o fim de acolher o pedido formulado no pedido de reexame, no tocante à adoção do regime da CLT ao pessoal aprovado em concurso público a ser realizado pelo embargante, até pronunciamento definitivo do STF na ADC 36/DF, na ADPF 367/DF e na ADI 5367/DF e/ou até que Lei de iniciativa do Presidente da República crie os cargos e os respectivos vencimentos do pessoal das autarquias corporativas, tornando possível juridicamente a adoção do regime jurídico único de contratação a seus servidores e a investidura em cargos públicos.
	É o relatório.

Karina Castellões Moreira (OAB/RJ 100.811) e outros, representando Conselho Regional de Química - Terceira Região.

Não atuou.

embargos de declaração. inexistência de CONTRADIÇÃO, obscuridade ou omissão. conhecimento. rejeição. Rejeitam-se embargos de declaração quando os argumentos apresentados não trazem elementos suficientes que permitam caracterizar a existência de obscuridade, omissão ou contradição na deliberação embargada.

DENÚNCIA (DEN)

não atuou.

Trata-se de embargos de declaração opostos pelo Conselho Regional de Química - Terceira Região perante o Acórdão 2452/2019-TCU-Plenário, que conheceu e negou provimento a pedido de reexame interposto pelo mesmo recorrente contra o Acórdão 1797/2018-TCU-Plenário.
2.	Satisfeitos os requisitos atinentes à espécie, os presentes embargos devem ser conhecidos, com fundamento nos arts. 32, inciso II, e 34 da Lei 8.443/1992.
3.	Preliminarmente, acerca da natureza dos embargos declaratórios, julgo relevante transcrever o seguinte excerto do Acórdão 1218/2015-TCU-Plenário:
"Antes de tratar especificamente dos argumentos trazidos pelos embargantes, lembro que essa espécie recursal, cujo objetivo é sanar eventuais omissões, obscuridades ou contradições, não deve ser manejada para rediscussão de mérito, o que representa, na prática, a possibilidade de repetição de um mesmo recurso, ferindo os princípios da singularidade, da isonomia e da celeridade processual. Os embargos declaratórios devem ter como fundamentação a obscuridade (falta de clareza na redação do julgado) , contradição (existência de proposições inconciliáveis entre si) e omissão (falta de pronunciamento judicial sobre matéria que deveria ter sido apreciada pelo juiz) ."
4.	Em reforço, pertinente destacar a natureza das contradições e omissões embargáveis, consoante elucidativa explanação contida no Acórdão 3339/2013-TCU-Primeira Câmara:
"A omissão para o acolhimento dos declaratórios é a que diz respeito à questão que deveria ter sido apreciada pelo colegiado mas não o foi. Não constitui omissão ou contradição a adoção de entendimento diverso do preferido pela parte, segundo seus próprios critérios de justiça e de acordo com sua particular interpretação das leis e da jurisprudência. Não há falar em omissão quando o acórdão analisa todas as questões submetidas a exame e as decide com base em teses jurídicas, jurisprudência, interpretação de leis e análise dos fatos que são diversos dos que os jurisdicionados entendem como mais adequados.
 (...) a contradição deve estar contida nos termos do decisum atacado, este compreendido no âmbito desta Corte como o conjunto: Relatório, Voto e Acórdão. Não cabe alegação de contradição entre o acórdão embargado e 'doutrina', 'jurisprudência' ou mesmo 'comando legal'. A alegação é pertinente em recurso de reconsideração ou pedido de reexame, no qual o comando atacado é contrastado com a jurisprudência, a doutrina e o ordenamento jurídico. Entretanto, é descabida em embargos de declaração, cuja única finalidade é esclarecer ou integrar a decisão embargada, excepcionalmente modificando-a."
5.	Por aí se vê que a contradição, a obscuridade ou a omissão sanável por intermédio dos aclaratórios deve ser aquela interna à própria decisão embargada, ou seja, deve haver discrepância entre os fundamentos que a alicerçaram e a sua conclusão.
6.	Dito isso, observo que, in casu, o recorrente alega que a decisão estaria eivada de contradição e omissão ao determinar a adoção do regime jurídico único aos candidatos aprovados em concurso público da entidade. Em relação a isso, conforme já destacado na deliberação recorrida, não se discute, aqui, o regime jurídico das contratações, mas a necessidade de que elas sejam precedidas de concurso público.
7.	A questão relativa ao regime jurídico, se estatutário ou celetista, decorre da discussão travada no âmbito da Reclamação 19.537/RS, já delineada na deliberação embargada. Ali, houve decisão do STF no sentido de que fosse adotado o regime jurídico único aos servidores aprovados em concurso público da entidade, decisão posteriormente convertida em audiência de conciliação, com o intuito de obter um desfecho que sanasse as dificuldades observadas. Nesse cenário, o TCU reconheceu as dificuldades impostas à entidade, conforme o seguinte trecho do voto condutor da deliberação embargada:
"15. De fato, impõe-se reconhecer as dificuldades enfrentadas pela entidade ao ser compelida a instituir o regime estatutário para os futuros servidores, o que, inclusive, deu ensejo à sobredita audiência de conciliação. Após essa audiência, a manifestação da Procuradoria-Geral da República naqueles autos foi no sentido de se buscar um modelo transitório para a regulação do trabalho nos conselhos integrantes da causa, com relação jurídica mantida basicamente sob a forma de contrato de emprego regido pela CLT, com a incorporação de alguns atributos típicos dos servidores regidos pela Lei 8.112/1990, até que o STF decida a qual estatuto deve estar sujeito o trabalhador contratado. Note-se que, mesmo ao sugerir esse regime transitório, o órgão ministerial foi firme ao defender a necessidade de concurso público previamente às contratações. Referida proposta ainda não foi objeto de análise pela Corte Suprema.
16. Nesse cenário, reconheço que, diante da celeuma envolvendo o regime de contratação dos servidores da entidade, se estatutário ou celetista, a entidade pode vir a enfrentar obstáculos ao dar cumprimento às determinações cominadas por ocasião do acórdão ora recorrido, em razão da incerteza em relação ao regime a que devem ser submetidos os novos contratados. No entanto, muito embora a entidade requeira, na peça recursal, a modulação dos efeitos da decisão do TCU até que o STF se pronuncie definitivamente sobre a questão, não houve, ali, detalhamento dos impactos que o término dos referidos contratos temporários de fato acarretaria ao exercício de suas atribuições, nem mesmo de situações concretas que estariam a provocar embaraço ao funcionamento da entidade. Assim, não há razão objetiva para, neste momento, acatar a modulação requerida."
8.	Nessas circunstâncias, a questão relativa ao regime jurídico de contratação encontra-se judicializada e depende de posicionamento do STF no âmbito da sobredita Reclamação, não cabendo ao TCU determinar a adoção do regime jurídico único ou do regime celetista. O que o TCU exige é a realização do concurso público. Portanto, na esfera administrativa, conforme já esclarecido na deliberação embargada, cumpre à entidade demonstrar, na etapa de monitoramento do presente processo, as dificuldades enfrentadas e a eventual necessidade de que os contratos temporários sejam prorrogados, o que permitirá avaliar a necessidade de modulação dos efeitos do Acórdão 1797/2018-TCU-Plenário até que o STF se pronuncie definitivamente sobre a questão, medida que não cabe na estreita via dos embargos.
9.	Não há, portanto, qualquer reparo a se fazer na deliberação embargada, razão pela qual devem ser rejeitadas as asserções trazidas nos presentes aclaratórios.
	Ante o exposto, voto por que o Tribunal adote a deliberação que ora submeto à apreciação deste Colegiado.
TCU, Sala das Sessões Ministro Luciano Brandão Alves de Souza, em 29 de janeiro de 2020.
Ministro BRUNO DANTAS 
Relator